【裁判字號】    96,上更(一),42
【裁判日期】    970116
【裁判案由】    租佃爭議
【裁判全文】
臺灣高等法院民事判決                96年度上更(一)字第42號
上  訴  人  乙○○
            午○○（即甲○之承受訴訟人）
            丙○○
前列3人共同
訴訟代理人  李宗益律師
共      同
複代理人    劉錦綸律師
上  訴  人  丁○○(即陳其之承受訴訟人)
            戊○○(即陳其之承受訴訟人)
            己○○(即陳其之承受訴訟人)
            壬○○(即陳其之承受訴訟人)
            寅○○(即陳其之承受訴訟人)
            巳○○○(即陳其之承受訴訟人)
            庚○○(即陳其之承受訴訟人)
                        號1樓
            子○○(即陳其之承受訴訟人)
            癸○○(即陳其之承受訴訟人)
            丑○○(即陳其之承受訴訟人)
            辛○○(即陳其之承受訴訟人)
被上訴人    卯○○
            辰○○
前列2人共同 柯智炫律師
訴訟代理人  林重宏律師
上列當事人間租佃爭議事件，上訴人對於中華民國94年 1月25日
臺灣板橋地方法院92年度訴字第1339號第一審判決提起上訴，經
最高法院第 1次發回更審，本院於97年1月2日言詞辯論終結，判
決如下：
    主  文
上訴駁回。
第二審及發回前第三審訴訟費用(除確定部分外)由上訴人負擔。
    事實及理由
壹、程序部分：
  (一)上訴人甲○於本院審理中死亡，其繼承人為午○○，有戶籍
    謄本附於本院卷第 315頁可稽，午○○具狀聲明承受訴訟，
    尚無不合。
  (二)上訴人丁○○、戊○○、己○○、壬○○、寅○○、巳○○
    ○、庚○○、子○○、癸○○、丑○○、辛○○未於言詞辯
    論期日到場，核無民事訴訟法第 386條所列各款情形，依上
    訴人之聲請，由其一造辯論而為判決。
  (三)附表甲（即重劃前）所示之土地為陳其、陳水隆及李圍籬（
    乙○○、甲○、丙○○之被繼承人）共有，應有部分各 1/3
    （原審卷一第 155頁以下），故承租人卯○○及鄭吉成簽訂
    系爭三七五租約時，係與全體土地共有人共同簽約承租土地
    ，但依租約內容，租金之計算可折抵現金之實物（原審卷一
    第73頁），依法並非為不可分割之物，足認承租人卯○○及
    鄭吉成僅為求便利，將實為與各個共有人分別簽訂之耕地租
    約訂為一份租約而已。嗣系爭土地於94年1月5日重劃後變更
    地號如附表乙所示，陳其、陳水隆及李圍籬分別就重劃後之
    地號各自取得全部所有權，更足認當初訂定耕地租約係為圖
    便利而訂定在一紙租約，並無任何共同或連帶關係存在。此
    3 個租約單獨成立之事實，雖為上訴人乙○○、午○○、丙
    ○○所否認，但上訴人於本院前審擴張其在第一審所為之聲
    明，而為「確認兩造間各就附表乙1、2、3項次所示土地系
    爭租約法律關係不存在」（本院上字卷第179頁），益證3份
    租約係各自獨立。嗣本件經最高法院發回更審，僅上訴人乙
    ○○、午○○、丙○○提出聲明「確認上訴人乙○○、丙○
    ○、甲○與被上訴人間，就坐落附表乙項次 3所示土地系爭
    租約法律關係不存在」，其餘上訴人始終未到庭（關於陳其
    、陳水隆之上訴部分，詳後述），益足佐證本件非固有必要
    共同訴訟或類似必要共同訴訟，而係普通共同訴訟，本件同
    一造當事人間無需同勝同敗或同進同出。
  (四)上訴人陳水隆於94年 9月16日本院前審審理中，具狀表明已
    與被上訴人達成終止三七五耕地租約協議並撤回上訴（見本
    院卷第 187頁），本件既為普通共同訴訟，自無不許陳水隆
    撤回上訴之道理，則陳水隆部分業已撤回上訴而告確定，本
    院無庸對之為裁判。陳其於94年8月10日死亡（本院上字卷
    第209- 1頁），上訴人丁○○、戊○○、己○○、壬○○、
    寅○○、巳○○○、庚○○、子○○、癸○○、丑○○、辛
    ○○、陳莊明麗等12人為陳其之繼承人，本有承受訴訟之權
    利及義務，但陳其於94年2月21日已將附表乙項次1之系爭富
    貴段300、303、537及570號土地贈與陳莊明麗 (見本院前審
    卷第196-199頁)，核其真意應係連同系爭租約出租人之權利
    一併移轉予陳莊明麗，嗣陳莊明麗於96年1月31日與被上訴
    人達成協議同意撤回本件訴訟，有協議書影本附於本院卷第
    186 頁可稽，陳莊明麗並於96年6月7日具狀向原審之台灣板
    橋地方法院撤回起訴，有陳莊明麗之撤回訴訟狀及寄件回執
    在卷足稽 (見本院卷第243-244頁)，雖該書狀漏未蓋章，參
    酌陳莊明麗確向法院遞狀及上開協議書之內容，其有撤回起
    訴之真意甚明，仍應准許陳莊明麗撤回起訴。如前述，本件
    非屬類似必要共同訴訟，自無不許陳莊明麗撤回起訴之理由
    ，訴經撤回，本院無庸對上訴人陳莊明麗為判決。
貳、實體部分：
一、關於上訴人丁○○、戊○○、己○○、壬○○、寅○○、巳
    ○○○、庚○○、子○○、癸○○、丑○○、辛○○等11人
    （下稱丁○○等11人）部分：
    丁○○等11人係陳其之繼承人，陳其於起訴後之94年 8月19
    日死亡（見本院前審卷第209 -1頁），丁○○等11人固應聲
    明承受訴訟，但陳其生前業於94年 2月21日將系爭附表乙項
    次 1之土地贈與陳莊明麗，則該等土地並非陳其之遺產甚明
    。本件訴訟標的為確認前開土地耕地租約之法律關係是否存
    在，參照最高法院69年台上字第1424號判例意旨，有權起訴
    者應為土地所有權人，丁○○等11人既非土地所有權人，即
    無應受確認判決之法律上利益。丁○○等11人經合法通知，
    未於言詞辯論期日到場，亦未提出書狀作何聲明或陳述，其
    上訴無確認利益存在，應予駁回。
二、上訴人乙○○、午○○ (甲○之繼承人）、丙○○等 3人主
    張：
  (一)被上訴人辰○○之被繼承人鄭吉成及卯○○於76年9月1日，
    就陳其、陳水隆及乙○○、甲○、丙○○之被繼承人李圍籬
    所共有如附表甲所示之土地，訂立耕地三七五租約（下稱系
    爭租約），租期自74年1月1日起至79年12月31日止，並經台
    北縣三重市公所（下稱三重市公所）辦理耕地租約登記。嗣
    因卯○○、鄭吉成單獨申請續訂、變更租約登記，由該公所
    逕行辦理續訂租約登記，租期自80年1月1日起至85年12月31
    日止，系爭租約於該租期屆滿後即告消滅。附表甲之土地經
    重劃後變更地號，由乙○○、甲○、丙○○取得附表乙項次
    3所示土地，台北縣政府竟逕為系爭租約之轉載登記，被上
    訴人亦仍認其有系爭租約存在，自有確認系爭租約法律關係
    不存在之法律上利益。原審不察，為上訴人敗訴之判決。
  (二)上訴聲明：
    1.原判決廢棄。
    2.確認上訴人乙○○、甲○、丙○○與被上訴人間，就坐落
      台北縣三重市○○段第520號（重劃前碧華段第 218、218
      之1、218之2、218之3、218之4、64之1、64之2、64之3）
      、同段第464號（重劃前五華段第59、 59之2、59之3、60
      、60之2號）、同段第505號（重劃前五華段第 442、碧華
      段64、64之1號）、同段第483號（重劃前五華段第 60之2
      、60之3、60之4、60之5、60之6、60之7、442）等地號土
      地之三七五耕地租約之法律關係不存在。
三、被上訴人則以：
  (一)系爭租約於85年12月31日租期屆滿後，被上訴人業於86年 1
    月間向三重市公所單獨聲請續租登記，被上訴人自該月 1日
    起仍有繼續耕作之事實，且繳租至92年為止，兩造間系爭租
    約之法律關係仍存在等語資為抗辯。
  (二)答辯聲明：上訴駁回。
四、兩造不爭執之事實：
    原審原告陳其、陳水隆及李圍籬與被上訴人卯○○及辰○○
    之被繼承人鄭吉成於76年9月1日將碧華段218（後分割為218
    、218-2、218-3 ）、218-1（後分割為218-1、218-4）、64
    （後分割為64、64-1、64-2、64 -3）及五華段442、60（後
    分割為60、 60-3、60-2、59（後分割為59、59-1、59-2、
    59-3，其中59-1於80年由市公所征收，分割後地號即如附表
    甲所示）土地訂立耕地三七五租約，租期自74年1月1日起至
    79年12月31日止，並經台北縣三重市公所以「化重美字第04
    號」辦理耕地租約登記。嗣由台北縣政府核定系爭租約依減
    租條例第20條規定，自80年1月1日起至85年12月31日止續訂
    租約 6年。李圍籬於82年7月7日死亡，本件租約之權利義務
    由上訴人乙○○、甲○、丙○○繼受，嗣甲○於96年11月 8
    日死亡，由午○○繼受。鄭吉成於82年 7月23日死亡，其繼
    承人有鄭李月琴、辰○○、鄭瓊玉、鄭瓊英、鄭瓊芬、鄭瓊
    婷等6人。惟本件租約鄭吉成承租人之權利義務由鄭李月琴
    、辰○○2人繼受。鄭李月琴復於91年10月4日死亡，其權利
    義務由辰○○繼受。附表甲所示土地經土地重劃變更地號如
    附表乙所示等情，有台北縣政府檢附之三七五租約原本、繼
    承系統表、戶籍謄本、陳報狀、現耕繼承人切結書、非現耕
    繼承人同意書、台北縣三重市公所90年2月8日90縣重民字第
    2946號函、土地登記簿謄本及上訴人提出之土地登記簿謄本
    等可稽（原審卷一第73頁、155-195頁、本院上字卷第196 -
    206頁），且為兩造所不爭執，堪信為真實。
五、兩造爭執點之論述：
    上訴人乙○○、午○○、丙○○（下稱乙○○等 3人）主張
    系爭土地之三七五租約業因租期屆至而失其效力，兩造間就
    附表乙項次 3所示土地之三七五耕地租約之法律關係不存在
    ，為被上訴人所否認。
  (一)關於上訴人之請求權基礎：
    上訴人在本院行言詞辯論時，審判長詢問：「上訴人現在是
    否主張租期屆滿租賃關係不存在？是否有其他理由？異議書
    裡面是否有提到一些理由？」，上訴人訴訟代理人回答：「
    我們認為85年12月31日租期屆滿之後兩造的租約關係當然終
    止不再存續，沒有耕地租約的法律關係存在，至今雙方沒有
    租約的法律關係存在，被上訴人也沒有耕作的事實，被上訴
    人從86年1月1日至今沒有不間斷耕作的事實。」（本院卷第
    320 頁正反面），足證上訴人僅就「被上訴人從86年1月1日
    至今沒有不間斷耕作的事實」為主張，而不及於其他事由，
    合先敘明。
  (二)被上訴人抗辯85年12月31日租期屆滿後仍有繼續耕作之事實
    。經查：
    1.被上訴人提出90年 2月間之照片，現場有油菜、地瓜葉、
      香蕉等，證明其確有耕作事實（見本院上字卷第 175頁）
      。乙○○等3人雖主張被上訴人於91年9月25日提出之照片
      ，照片上日期固為「01.2.17」，尚難認確係90年2月17日
      拍攝，且被上訴人亦未證明該照片拍攝地點係系爭租約範
      圍云云，不能以該照片證明被上訴人於85年12月31日租約
      屆期後有繼續耕作之事實。然，乙○○等人於91年12月23
      日在台北縣政府耕地租佃委員會調解程序筆錄中陳述「本
      案土地僅部分種植地瓜，曾至現場調查時發現地瓜種植不
      久，足見已無耕作事實，該部分再補附證明文件。」（原
      審卷一第31頁），足認乙○○等人對於被上訴人於91年間
      有種植地瓜之事實並不爭執。衡以常情，被上訴人欲證明
      耕作事實，提出照片證明乃常態事實，而上訴人主張照片
      上日期「01.2.17」不能認係90年2月17日拍攝，屬變態事
      實，依舉證責任分配原則應由上訴人負舉證之責，乙○○
      等3人既未舉證證明被上訴人變造照片，其主張自不足採
      。
    2.系爭三重市○○段 218地號等20筆土地係位於台北縣政府
      辦理中之三重重陽橋引道附近地區市地重劃區範圍內，台
      北縣政府以89年11月18日北府地劃字第435199號公告本
      重劃計劃書圖，公告期間自89年11月28日起至89年12月28
      日止共計30日，並自91年7月15日起至同年8月14日止公告
      本重劃區範圍內辦理重劃必須拆遷或清除之建築改良物補
      償費、救濟金、農林作物補償費及工廠生產設備搬遷補助
      費、救濟金查估清冊及拆遷期限在案，並於91年8月19 日
      起辦理地上物補償費（救濟金）發放作業等，有台北縣政
      府93年3月2日北府地區字第0930104793號函（原審卷二第
      63頁）附卷可稽。系爭租約約定之作物為稻谷、甘藷，有
      租約可考。但查，系爭租約訂定時因係三七五租約，需計
      算每單位農作物產出量以決定租金數額，故地目為田者視
      為出產稻谷，地目為旱者視為出產蕃藷，以便計算租金，
      而非兩造約定耕地租用僅得種植稻谷及甘藷，不得改種其
      他作物。故被上訴人提出其於94年6月27日向台北縣政府
      申請之90年1月19日、90年1月30日、90年2月27日、90 年
      3月6日農林作物查估調查表所載農作物多為九層塔、地瓜
      葉、藥草、芥藍、甘蔗、剌茄、樹薯、胡瓜、空心菜、芋
      、菠菜等。補估會勘紀錄結論欄復載明：「一、農林作物
      數量、金額並無異議。二、針對耕作者部分，係由三七五
      租約承租者卯○○及鄭其成合法繼承人鄭李月琴、辰○○
      共同耕作。三、查估更正為卯○○、鄭李月琴、辰○○三
      人，補償清冊併同更正」，且經台北縣地政局、農業局、
      三重市公所及三重地政事務所之代表共同會勘，有各該調
      查表暨會勘紀錄足憑（本院上字卷150～154頁、原審卷一
      第136～137頁）。調查表另記載之木瓜、柚子、番石榴、
      香蕉等，固註記「中」、「小」或「特小」，但觀諸被上
      訴人所種植之作物，除木瓜、柚子、番石榴、香蕉外，其
      餘作物均為數月即可收成之短期作物，且租約中並未要求
      不得改種其他作物，縱查估時作物為中、小或特小，上訴
      人仍不得執此主張被上訴人於85年12月31日以後未為耕作
      。
    3.三重市公所90年 1月15日現場勘查紀錄三「勘查結果」欄
      ，記明出租人提出異議說明：「原租約為稻田使用，現變
      更為旱地使用，承租人並無自行耕作，原租約無效，出租
      人得收回租地，為此提出異議」（原審卷一第304 -305頁
      ），足見上訴人對該勘查結果之現場為系爭租約土地及地
      上確種有作物之耕作事實不為爭執，否則何須異議為「旱
      地使用」或「出租他人使用」？
    4.被上訴人抗辯於85年12月31日租期屆滿後之86年 1月間有
      申請續租事宜，並以三重市公所90年2月8日函為據（原審
      卷一第258頁、本院上字卷第172頁）。三重市公所上開函
      件係對於出租人90年 1月16之異議書為答覆，該函說明內
      容「二、經查，民國86年租期屆滿，卯○○與另一承租繼
      承人辰○○有於規定時間向本所提出租約續訂之申請，後
      因戶籍謄本等相關資料未能完全補正（期間本所亦持續處
      理此案，如附件一索取戶籍謄本函文之發文日期可證）。
      ‧‧‧」（原審卷一第 119頁）。被上訴人卯○○確於90
      年1月8日以競選三重市農會理、監事事宜，向三重市公所
      申請所承租之本市○○段‧‧‧地號等六筆土地之「有實
      際耕作證明」文件，有台北縣政府檢附之卯○○申請書可
      稽（原審卷一第 133頁）。是三重市公所90年2月8日函係
      就卯○○90年1月8日申請「有實際耕作證明文件」，經上
      訴人向三重市公所異議並請求逕為註銷登記等函覆上訴人
      。三重市公所上開函文確實記載被上訴人於86年租期屆滿
      ，有於規定時間向該所提出申請續訂租約之事實。
    5.依耕地三七五減租條例第6條第2項規定訂定之85年 8月13
      日之台灣省耕地租約登記辦法第2條第1項規定「耕地租約
      之訂立、變更、終止或換訂登記，應由出租人會同承租人
      於登記原因發生日起30日內，向當地鄉（鎮、市、區）公
      所申請‧‧‧」，同條第 2項規定「前項租約登記，出租
      人或承租人不會同申請時，得由一方敘明理由，檢附相關
      證明文件，單獨申請登記，除有左列情事之一者得逕行登
      記外，鄉（鎮、市、區）公所應通知他方於接到通知之日
      起20日內提出書面意見‧‧‧。」。如上所述，被上訴人
      86年1月間單獨申請續約登記，並於90年3月20日併加入鄭
      李月琴申請續約，三重市公所亦於90年6月1日以90北縣重
      民字第 25685號通知書通知出租人提出書面意見，出租人
      陳其等於90年 6月19日提出異議，有上訴人提出之三重市
      公所受理單獨申請租約登記通知書 2紙、三重市公所92年
      10月6日北縣重民字第0920047741號函及檢附之文書等可
      稽（原審卷一第241頁、245頁、276至323頁）。足證上訴
      人自86年1月原訂三七五租約期滿後，即依規定向主管機
      關三重市公所申請續訂租約，於90年3月20日再次單獨申
      請租約登記，且於原訂租約期滿後，有繼續耕作之事實，
      參照最高法院47年台上字第1568號判例要旨「被上訴人於
      租期屆滿後仍為租賃耕地之耕作收益，而上訴人不即表示
      反對之意思，依耕地三七五滅租條例第1條適用民法第451
      條之規定，視為以不定期限繼續契約」，上訴人抗辯兩造
      間之租約關係仍存在，要非無據。
六、綜上所述，上訴人乙○○等 3人主張被上訴人因租期屆滿、
    未繼續耕作，兩造間之租約關係不存在云云，不足採信；被
    上訴人抗辯85年12月31日租約期滿仍繼續耕作並請求繼續承
    租等語，尚屬可信。從而，上訴人乙○○等 3人請求確認系
    爭租約法律關係不存在，為無理由，應予駁回。上訴人丁○
    ○等11人則無即受確認判決之法律上利益，其上訴亦無理由
    。原審為上訴人敗訴之判決，與本院判決之理由雖有不同，
    但結論並無二致。上訴意旨指摘原判決不當，求予廢棄改判
    ，為無理由，仍應予駁回。
七、本件事證已臻明確，兩造所為之其他主張、陳述並所提之證
    據及爭點，經審酌後，認均與本件之結論無礙，故不一一論
    述，併予敘明。
八、據上論結，本件上訴為無理由，依民事訴訟法第449條第2項
    、第385條第1項前段、第463條、第78條、第85條第1項，判
    決如主文。
中    華    民    國     97    年    1    月    16    日
                    民事第二庭
                        審判長法  官  吳謙仁
                              法  官  李瓊蔭
                              法  官  蘇瑞華
正本係照原本作成。
如不服本判決，應於收受送達後20日內向本院提出上訴書狀，其
未表明上訴理由者，應於提出上訴後20日內向本院補提理由書狀
（均須按他造當事人之人數附繕本）上訴時應提出委任律師或具
有律師資格之人之委任狀；委任有律師資格者，另應附具律師資
格證書及釋明委任人與受任人有民事訴訟法第466
中    華    民    國    97    年    1     月    17    日
                              書記官  賴以真
附註：
民事訴訟法第466條之1（第1項、第2項）：
對於第二審判決上訴，上訴人應委任律師為訴訟代理人。但上訴
人或其他法定代理人具有律師資格者，不在此限。
上訴人之配偶、三親等內之血親、二親等內之姻親，或上訴人為
法人、中央或地方機關時，其所屬專任人員具有律師資格並經法
院認為適當者，亦得為第三審訴訟代理人。條之1第1項但書或第
2項（詳附註）所定關係之釋明文書影本。


司法院資訊處製作；財團法人民間司法改革基金會備份。
